【裁判字號】    97,易,267
【裁判日期】    970526
【裁判案由】    恐嚇等
【裁判全文】
臺灣高雄地方法院刑事判決               97年度易字第267號
公  訴  人  臺灣高雄地方法院檢察署檢察官
被      告  戊○○
                    （另案
上列被告因恐嚇等案件，經檢察官提起公訴（96年度偵字第1623
3 號），本院判決如下：
    主  文
戊○○共同犯重利罪，處有期徒刑肆月，如易科罰金，以新臺幣
壹仟元折算壹日，減為有期徒刑貳月，如易科罰金，以新臺幣壹
仟元折算壹日；又共同犯重利罪，處有期徒刑肆月，如易科罰金
，以新臺幣壹仟元折算壹日，減為有期徒刑貳月，如易科罰金，
以新臺幣壹仟元折算壹日。應執行有期徒刑參月，如易科罰金，
以新臺幣壹仟元折算壹日。
被訴恐嚇部分無罪。
    事  實
一、戊○○前因常業重利案件，經本院以94年度訴字第4137號判
    決判處有期徒刑8 月確定（不構成累犯），詎仍不知悔改，
    明知丁○○對外以「阿中」名義經營地下錢莊業務，並在報
    紙上刊登分類廣告，以0000000000號行動電話作為聯繫工具
    ，竟受僱於丁○○擔任業務員，於民國96年1 月間起，與丁○○及姓名年籍不詳之成年人數人共同基於重利之犯意聯絡
    ，乘丙○○○、乙○○亟需用錢抒困之際，分別貸放金錢，
    約定以每10日為1 期，每借款新臺幣（下同）10,000元，利
    息1,500 元，相當於年利率百分之540 之遠高於法定利率百
    分之20之利率（貸放金額、利率詳如附表），收取與原本顯
    不相當之利息，並由丁○○負責聯繫、送款，由戊○○、丁○○及其他姓名年籍不詳之成年人數人負責收款及催討本息
    ，如未按期還款，每逾1 日罰款1,500 元。嗣因丙○○○、
    乙○○無力償還借款，報警後始查悉上情。
二、案經高雄市政府警察局楠梓分局報請臺灣高雄地方法院檢察
    署檢察官偵查起訴。
    理  由
壹、程序部分：
一、證人丙○○○、乙○○於警詢中之陳述有證據能力：
  (一)按被告以外之人於審判外之陳述雖不符刑事訴訟法第159 條
    之1 至之4 等4 條之規定，而經當事人於審判程序同意作為
    證據，法院審酌該言詞陳述或書面陳述作成時之情況，認為
    適當者，亦得為證據；當事人、代理人或辯護人於法院調查
    證據時，知有刑事訴訟法第159 條第1 項不得為證據之情形
    ，而未於言詞辯論終結前聲明異議者，視為有前項之同意，
    同法第159 條之5 定有明文。
  (二)本件證人丙○○○、乙○○於警詢中所為陳述，其性質雖屬
    傳聞證據，且查無符合同法第159 條之1 至之4 等前4 條之
    情形，惟證人丙○○○、乙○○於所為之上開警詢筆錄內容
    ，業經公訴人及被告於本院審判程序同意作為證據，審理時
    提示並告以要旨，經公訴人及被告表示意見，已知上述筆錄
    乃傳聞證據，且均未於言詞辯論終結前對該等筆錄內容異議
    ，依上開規定，是證人丙○○○、乙○○於於警詢中之證言
    應具有證據能力。
二、證人丙○○○於偵查中之證述有證據能力：
  (一)按被告以外之人於偵查中向檢察官所為陳述，除顯有不可信
    之情況者外，得為證據，刑事訴訟法第159 條之1 第2項 定
    有明文。
  (二)本件證人丙○○○於檢察官偵查中以證人身份向檢察官具結
    所為之證述，未曾提及檢察官在偵查時有不法取供之情形，
    亦無顯不可信之情況，依上說明，證人丙○○○於偵查中之
    證言自具有證據能力。
貳、實體部分：
一、訊據被告戊○○矢口否認有何重利犯行，辯稱：94年起我就
    沒有見過丁○○，我沒有幫丁○○收過高利貸，也不認識丙○○○、乙○○云云。
二、經查：
  (一)被告戊○○與丁○○乘被害人丙○○○、乙○○因急迫貸以
    金錢，而取得與原本顯不相當之重利之事實，業據證人即被
    害人丙○○○於警詢、偵查及本院審理時、乙○○於警詢及
    本院審理時證述甚詳（警卷第22頁至第24頁、第8 頁至第11
    頁、偵查卷第10頁、第11頁、本院卷第39頁至第41頁、第44
    頁至第47頁）），又被告向乙○○收取利息時，係駕駛車牌
    號碼TL-9310 號自小客車前去收款，亦經證人乙○○於警詢
    及本院審理時證述明確（警卷第9 頁、本院卷第47頁），而
    上開自小客車為被告之配偶劉麗麗所有，有車籍查詢─基本
    資料詳細畫面、全戶戶籍資料查詢結果各1 份存卷可參（警
    卷第16頁、第17頁），況被告於警詢中亦曾供稱曾幫「阿中
    」向1 名不知名女子收4,000 元、5,000 元，我的朋友「黑
    仔」說向被害人稱「阿中」就可以等語（警卷第2 頁），嗣
    後雖於偵查中改稱是在路上遇到「黑仔」，依「黑仔」之請
    求載他到後昌就開車走了，警詢筆錄寫得不對云云（偵查卷
    第6 頁），惟證人丙○○○、乙○○均當庭指認丁○○即為
    借予款項之「阿中」、被告即為向渠等收取利息之人等情明
    確（本院卷第41頁、第46頁、第49頁），本院審酌證人丙○○○、乙○○就借款之數額、預扣之利息及借款、收息當時
    之情形，均證述甚詳，且自警詢時起迄本院審理時，均為一
    致之指證，再者，被告、證人丁○○均否認識被害人丙○○○、乙○○，衡情丁○○以經營地下錢莊牟利、被告向丙○○○、乙○○收取利息等節如非屬實，丙○○○、乙○○既
    與被告素昧平生，當無設詞攀誣之理，是丙○○○、乙○○
    之證詞應堪採信。又被告對其所稱「黑仔」之人既無法提出
    真實姓名年籍以供本院傳喚證明其所述為真，則其辯稱僅有
    以劉麗麗之自小客車載送「黑仔」，對於收取利息一事毫不
    知情云云，無非空言之詞，不足採信。另證人丙○○○於偵
    查中已證稱被告曾向伊收過利息3 次（偵查卷第11頁），於
    本院審理時證稱被告曾向伊收過利息3 、4 次（本院卷第41
    頁），考量證人丙○○○於本院審理中作證時距案發時間較
    遠，記憶因而模糊，是應以其於偵查中證述被告向伊收取利
    息之次數較為可採。至證人丁○○於本院審理時證稱其並未
    經營地下錢莊借款予丙○○○、乙○○等人，亦未僱請被告
    （本院卷第49頁）云云，惟證人丁○○與被告間有兄弟情誼
    ，此經丁○○陳明在卷（本院卷第48頁），且因本案自身亦
    牽涉其中，其與被告所犯重利犯行既經證人丙○○○、許蕙
    予證述歷歷而屬可信，則其上開證詞乃經考量利害關係後，
    所為迴護被告之詞，自無可採。
  (二)被告及丁○○及其他姓名年籍不詳之成年人數人既將金錢貸
    於如附表所示之借款人，並收取如該附表所載年息高達百分
    之54 0之利息，此等異於尋常之高額利率，不僅高於民法第
    203 條所定之週年利率5 ％之法定利率，且與同法第205 條
    所定之最高利率週年利率20％之限制，相去甚遠，相較於目
    前銀行放款利率及一般民間利之月息2 至3 分，亦過於懸殊
    ，衡諸目前社會經濟情況，被告及丁○○等人放款後，確係
    取得與原本顯不相當之重利，至為明顯。上開借款人均願付
    出高額利息借貸，衡情應為需錢孔急，又無其他借貸管道，
    不得已所致，是依被告及丁○○等人之年齡、智識，應均能
    判斷前開情事，仍乘借款人急需用錢之情事，借貸金錢收取
    顯不相當之利息，是被告及丁○○等人有重利之犯意甚明。
  (三)按共同實施犯罪行為之人，在合同意思範圍以內，各自分擔
    犯罪行為之一部，相互利用他人之行為，以達其犯罪之目的
    者，即應對於全部所發生之結果，共同負責，本件被告與丁○○及其他姓名年籍不詳之成年人之重利手法，係由丁○○
    登報尋找借款人，被害人借款後，以利息先扣及按日償還本
    息之方式還款，由被告、丁○○及其他姓名年籍不詳之成年
    人數人出面向被害人收取利息，依上開情節，應認被告與丁○○及其他姓名年籍不詳之成年人數人就本件重利之行為，
    各自有其分工，顯見渠等均相互利用他人之行為，以達其等
    收取重利之目的，渠等有犯意聯絡及行為分擔甚明。
  (四)綜上所述，被告辯稱沒有貸放金錢收取重利云云，均係卸責
    之詞，不足採信。本件事證明確，被告涉犯上開重利犯行，
    堪以認定，應予依法論科。
三、核被告戊○○所為，均係犯刑法第344 條之重利罪。被告與
    丁○○及其他姓名年籍不詳之成年人數人間有犯意聯絡及行
    為分擔，應論以共同正犯。爰審酌被告不思以己力賺錢，乘
    他人急迫之危，貸與金錢，賺取高額利息，損害社會風氣，
    惡性非微，且被告前已有重利前科，仍不知悔改，犯後復狡
    飾犯行，態度非佳，兼衡貸放金額、人數、獲利等一切情狀
    ，分別量處主文所示之刑，並均諭知易科罰金之折算標準。
    又被告上開犯罪時間均在96年4 月24日以前，所犯為刑法第
    344 條之重利罪，均合於減刑條件，爰依中華民國96年罪犯
    減刑條例第2 條第1 項第3 款、第7 條規定，均減刑為如主
    文所示，並定其應執行刑及諭知易科罰金之折算標準。共犯
    丁○○用以聯繫貸款所用之門號0000000000號行動電話1 支
    ，係供犯罪所用之物，惟該門號晶片之申辦人為郭麗雲而非
    丁○○，有通聯調閱查詢單1 張在卷可查（警卷第19頁），
    而行動電話機身未據扣案，為免將來執行困難，爰不予宣告
    沒收。
參、無罪部分：
一、公訴意旨另以：被告與丁○○在為前開重利犯行過程中，(一)
    因借款人丙○○○未如期償還應繳款項，乃另行基於恐嚇之
    犯意聯絡，於96年2 月、3 月間，接續以行動電話傳送載有
    「陳榮發再不與我們聯絡我們會常去你家中」、「與阿中聯
    絡不要逼我們去找你被我們找到你會很難看自己看著辦」及
    「陳榮發幹你祖媽再不與我們聯絡自己看著辦」等加害生命
    、身體之簡訊至丙○○○之夫陳榮發所持用門號0000000000
    號行動電話，經丙○○○接收而心生畏懼，另於96年3 月10
    日18時許前之某時，至丙○○○位於高雄市○○區○○街23
    巷6 號住處，以噴漆在鐵捲門上噴寫「陳榮發借錢不還」等
    加害自由、名譽、財產之字語，均足生危害於安全。(二)因借
    款人乙○○未如期償還應繳款項，仍基於恐嚇之犯意聯絡，
    於96年2 月28日至同年4 月26日間之某日時，以門號000000
    0000號行動電話，傳送載有恐嚇、押人暴力毆打等加害生命
    、身體、自由語意之簡訊至乙○○所持用門號0000000000號
    行動電話，經乙○○接收而心生畏懼，足生危害於安全。以
    上開方式遂行「阿中」地下錢莊向丙○○○、乙○○討債之
    目的，嗣丙○○○及乙○○因逾期未還遭人以如上之方式恐
    嚇報警，因認被告所為係犯刑法第305 條之恐嚇罪嫌等語。
二、按犯罪事實應依證據認定之，無證據不得認定犯罪事實；次
    按不能證明被告犯罪或其行為不罰者，應諭知無罪之判決，
    刑事訴訟法第154 條第2 項、第301 條第1 項分別定有明文
    。再按告訴人之告訴，係以使被告受刑事訴追為目的，是其
    陳述是否與事實相符，仍應調查其他證據以資審認，最高法
    院52年台上字第1300號判例可資參照。又按事實之認定，應
    憑證據，如未能發現相當證據，或證據不足以證明，自不能
    以推測或擬制之方法，為裁判基礎；且認定不利於被告之事
    實須依積極證據，苟積極證據不足為不利於被告事實之認定
    時，即應為有利於被告之認定；另認定犯罪事實所憑之證據
    ，雖不以直接證據為限，間接證據亦包括在內，然而無論直
    接證據或間接證據，其為訴訟上之證明，須於通常一般之人
    均不致有所懷疑，而得確信其為真實之程度者，始得據為有
    罪之認定，倘其證明尚未達到此一程度，而有合理之懷疑存
    在而無從使事實審法院得有罪之確信時，即應由法院為諭知
    被告無罪之判決，最高法院76年台上字第4986號亦著有判例
    。
三、公訴人認被告戊○○涉有恐嚇犯行，無非係以被害人丙○○○於警詢、偵查及本院審理時之證述、乙○○於警詢中之證
    述，簡訊轉印影本7 張、噴漆照片1 張、張貼之討債紙5 張
    為其論罪之依據。訊據被告堅詞否認有何恐嚇犯行，辯稱：
    伊並未參與恐嚇上開被害人犯行等語。
四、經查：
  (一)公訴人起訴被告之上開恐嚇犯行，固據告訴人丙○○○於警
    詢、偵查及本院審理時均指稱向丁○○借款後，因沒有繳給
    逾期罰款，自96年3 月1 日起遭被告及丁○○等人以打電話
    、傳簡訊、噴漆、貼不雅紙條等方式恐嚇（警卷第23頁、偵
    查卷第11頁），及告訴人乙○○於警詢中指稱因向丁○○借
    錢，全款繳完還繼續以0000000000電話、傳簡訊恐嚇、押人
    暴力毆打、騷擾等不法暴力行為恐嚇等語在卷（警卷第9 頁
    ）。參以告訴人丙○○○除向丁○○借款外，雖亦向姓名年
    籍不詳自稱「王先生」之人借款，惟「王先生」並未於告訴
    人丙○○○無力償還時追討債款，亦經證人丙○○○於本院
    審理時證述明確（本院卷第43頁、第44頁），足見丙○○○
    縱有因欠債未還而遭他人以撥電話、傳簡訊、貼紙條、噴漆
    之恐嚇行為，應係丁○○所指示或其親自所為。
  (二)惟於本院審理時詢及丙○○○何以確定上開恐嚇行為是被告
    所為，證人丙○○○證稱：並沒有看到被告來貼紙條、噴漆
    ；是透過屋內監視器看到曾向我收取利息之另2 、3 個小弟
    來貼紙條；噴漆部分沒有看到噴漆的人；發簡訊的人有寫是
    「阿中」，且傳簡訊的電話號碼也是「阿中」的電話號碼，
    當天報警後，警察要我回撥電話，也是丁○○接的，被告沒
    有恐嚇我等語（本院卷第42頁、第43頁），已說明並未親自
    見聞被告參與實施上開恐嚇犯行，又被告對外係自稱丁○○
    之業務員，被告向丙○○○收取逾期罰款時，尚由丙○○○
    透過被告之行動電話向丁○○求情，此經證人丙○○○於偵
    查中證述明確（偵查卷第11頁），自被告對是否可以免除丙○○○之逾期罰款，並無決定之權限觀之，足見被告並非地
    下錢莊之負責人，而係受丁○○指揮、從事收取利息之人，
    於此情形下，其未參與丁○○經營地下錢莊之全部行為，而
    僅就重利犯行部分與丁○○及其餘姓名年籍不詳之成年人數
    人有犯意聯絡，是該地下錢莊遇有借款人未按時繳交利息，
    雖有以恐嚇方式逼迫他人還款之行為，應屬丁○○或丁○○
    所指示之人所為，尚難僅憑被告參與本件重利犯行，遽以推
    論被告與丁○○間就上開恐嚇犯行，有犯意聯絡及行為分擔
    可言。
  (三)另證人乙○○於本院審理時證稱借錢期間「阿中」的錢莊沒
    有向我討債、恐嚇，警詢中說有傳簡訊，是因為我利息付不
    出來，但沒有寫難聽的話，他們打電話要錢的時候講話比較
    不好聽，並沒有恐嚇（本院卷第46頁、第48頁），本院復訊
    問其為何在警詢中表示被告等人對其有傳簡訊恐嚇、押人、
    騷擾等情，則證稱：沒有，那應該是我哥哥的事情等語（本
    院卷第47頁），證人乙○○前後指訴並不一致，是以被告及
    丁○○等人是否確如告訴人所述對乙○○有以電話恐嚇、毆
    打、騷擾等行為，已非無疑。況且乙○○已證稱其接獲錢莊
    打電話要錢時，對伊講話比較不好聽，但並沒有恐嚇一事，
    是縱認被告等人確有撥打電話予乙○○催討債務，亦難認為
    有何惡害通知，進而施強暴、脅迫使人心生畏懼可言。
  (四)此外，本案復查無其他任何積極事證足認被告有何共同恐嚇
    之犯行，告訴人丙○○○、乙○○以被告向渠等收取重利利
    息，於無力還款時遭丁○○率人恐嚇，即推論被告必與丁○○共同參與恐嚇犯行，顯乏証據，尚無足採。
五、刑事訴訟法第161 條第1 項規定：檢察官就被告犯罪事實，
    應負舉證責任，並指出證明之方法。因此，檢察官對於起訴
    之犯罪事實，應負提出證據及說服之實質舉證責任。倘其所
    提出之證據，不足為被告有罪之積極證明，或其闡明之證明
    方法，無從說服法官以形成被告有罪之心證，基於無罪推定
    之原則，自應為被告無罪判決之諭知。檢察官未提出適合於
    證明犯罪事實之積極證據，並闡明其證據方法與待證事實之
    關係。本院對於卷內訴訟資料，逐一剖析，參互審酌，仍無
    從獲得被告有對丙○○○、乙○○恐嚇罪嫌之確切心證，本
    件尚屬不能證明被告犯罪，揆諸前揭判例意旨，自應為無罪
    之諭知。
據上論斷，應依刑事訴訟法第299 條第1 項前段、第301 條第1
項，刑法第28條、第344 條、第41條第1 項前段、第51條第5 款
，刑法施行法第1 條之1 ，中華民國罪犯減刑條例第2 條第1 項
第3款、第7條、第9條，判決如主文。
本案經檢察官甲○○到庭執行職務。
中    華    民    國    97    年    5     月    26    日
                  鳳山刑事第一庭      法  官  林芳華
以上正本證明與原本無異。
如不服本判決應於收受本判決後10日內向本院提出上訴書狀，並
應敘述具體理由，如未敘述上訴理由者，應於上訴期間屆滿後20
日內補提理由書狀於本院（均須按他造當事人之人數附繕本）「
切勿逕送上級法院」。
中    華    民    國    97    年    5     月    26    日
                                      書記官  黃靖媛
附錄本案論罪科刑法條
刑法第344條
乘他人急迫、輕率或無經驗貸以金錢或其他物品，而取得與原本
顯不相當之重利者，處1 年以下有期徒刑、拘役或科或併科1,00
0 元以下罰金。
附表
┌─┬───┬─────────┬────┬──────┬───────────┐
│編│借款人│借款時間、地點    │借款金額│實拿金額及計│收取利息之時間、地點  │
│號│      │                  │（新臺幣│息方式（新臺│                      │
│  │      │                  │）      │幣）        │                      │
│  │      │                  │        │            │                      │
├─┼───┼─────────┼────┼──────┼───────────┤
│ 1│陳潘津│時間：96年1 月18日│30,000元│預扣4,500 元│96年1 月27日、同年2 月│
│  │津    │地點：高雄市楠梓區│        │，實拿25,500│6 日、同年月16日、同年│
│  │      │楠昌街23巷6 號    │        │元，月息45％│月18日、同年月28 日 ，│
│  │      │                  │        │，年息540 ％│在高雄縣大寮鄉○○路上│
│  │      │                  │        │。          │某加油站及高雄市愛河邊│
│  │      │                  │        │            │家樂福等地，除96年1 月│
│  │      │                  │        │            │27日是由丁○○收取外，│
│  │      │                  │        │            │其中3 次由戊○○及其他│
│  │      │                  │        │            │姓名年籍不詳之成年人數│
│  │      │                  │        │            │人收取。              │
├─┼───┼─────────┼────┼──────┼───────────┤
│ 2│乙○○│時間：95年12月25日│30,000元│預扣4,500 元│於96年2 月28日起至同年│
│  │      │地點：高雄市前鎮區│        │利息，實拿  │4 月26日間某數日，在高│
│  │      │嘉陵街1 號2 樓    │        │25,500元，月│雄市○○路與二聖路口，│
│  │      │                  │        │息45％，年息│除96年2 月28日係由盧中│
│  │      │                  │        │540 ％。    │生收取外，其餘均由藍勝│
│  │      │                  │        │            │峰收取。              │
└─┴───┴─────────┴────┴──────┴───────────┘


司法院資訊處製作；財團法人民間司法改革基金會備份。
